【裁判字號】    98,重上,78
【裁判日期】    990413
【裁判案由】    確認債權關係不存在
【裁判全文】
臺灣高等法院臺南分院民事判決  98年度重上字第78號
上  訴  人  甲○○
訴訟代理人  許世烜    律師
複 代理 人  許安德利  律師
視同上訴人  丁○○
被 上訴 人  大眾商業銀行股份有限公司
法定代理人  乙○○
訴訟代理人  吳小燕    律師
            張盈盈    律師
            丙○○
上列當事人間請求確認債權關係不存在事件，上訴人對於中華民
國98年8月5日臺灣臺南地方法院第一審判決（98年度重訴字第74
號）提起上訴，本院於99年3月30日言詞辯論終結，判決如下：
    主  文
上訴駁回。
第二審訴訟費用由上訴人連帶負擔。
    事  實
一、程序方面：
  (一)按訴訟標的對於共同訴訟之各人必須合一確定者，共同訴訟
    人中一人之行為有利益於共同訴訟人者，其效力及於全體，
    民事訴訟法第56條第1項第1款定有明文。本件被上訴人於原
    審起訴請求確認上訴人與視同上訴人丁○○間就坐落台南市
    ○區○○段63之4、同段63之5地號土地（下稱系爭土地），
    於89年1月21日登記，擔保債權總金額最高限額新臺幣（下
    同）800萬元之抵押權（下稱系爭抵押權）及其所擔保之債
    權不存在，核其訴訟標的法律關係對於上訴人及丁○○必須
    合一確定，上訴人上訴，自形式上觀之係有利於丁○○之行
    為，其上訴效力及於丁○○，爰併列丁○○為視同上訴人。
  (二)視同上訴人丁○○經合法通知，無正當理由不到場，核無民
    事訴訟法第386條各款所列情形，准依被上訴人之聲請，由
    其一造辯論而為判決，合先敘明。
二、被上訴人主張：
  (一)訴外人正號精密工業股份有限公司（下稱正號公司）於民國
    （下同）87年9月4日，邀同視同上訴人丁○○為連帶保證人
    ，向伊借款，正號公司自87年9月10日起未繳納本息，經伊
    向原審法院聲請對正號公司、丁○○核發支付命令，因正號
    公司、丁○○均未聲明異議，而於89年1月27日確定，並經
    原審法院以89年度南院鵬執妥字第6366號執行案件核發債權
    憑證在案，丁○○尚欠伊1,921,827元未還。
  (二)丁○○雖於89年1月21日，就系爭土地設定系爭抵押權與上
    訴人。但上訴人相互間並無消費借貸關係存在；且依上訴人
    之陳述，系爭本票為90年1月20日簽發，距今已逾8年，然從
    本票形式上觀之相當新穎，筆跡尚可摸出筆痕，顯非8年前
    簽發，應係上訴人間臨訟通謀虛偽而簽發，應屬無效。縱認
    上訴人抗辯借款660萬元（下稱系爭借款）與丁○○為真，
    但系爭抵押權僅用以擔保自89年1月20日至94年1月20日間所
    生之債權，該筆借款債權既發生於抵押權擔保範圍之外，自
    非系爭抵押權效力所及。又縱認丁○○於90年1月20日簽發
    之到期日為同年月24日，票面金額660萬元之本票（下稱系
    爭本票）並非其等通謀虛偽簽發，係丁○○為清償系爭借款
    而簽發，惟上訴人相互間並無消費借貸關係存在，系爭本票
    債權又罹於時效，上訴人甲○○自不得對丁○○主張系爭本
    票債權，系爭抵押權所擔保之債權不存在。
  (三)上訴人間之抵押權設定契約書並未載明債權擔保之種類及範
    圍，系爭抵押權顯屬最高限額抵押權，因其並未限定擔保之
    債權關係，而無一定債權可資從屬，應為無效，視同上訴人
    丁○○自得請求上訴人塗銷系爭抵押權之設定登記。因丁○
    ○怠於行使該項權利，伊為丁○○之債權人，該抵押權之設
    定登記妨害伊債權之受償，為保全債權，爰請求確認上訴人
    與丁○○間系爭抵押權及其所擔保之債權不存在，並依民法
    第242條之規定，代位丁○○請求上訴人將系爭抵押權設定
    登記予以塗銷。退言之，縱認上訴人與丁○○間系爭債權債
    務關係，及設定抵押權行為非通謀虛偽意思表示，渠等設定
    系爭抵押權之行為已損害伊之債權，依民法第244條第1項規
    定，伊亦得請求撤銷系爭抵押權設定行為，並依同條第4項
    之規定請求上訴人甲○○塗銷系爭抵押權登記。並先位聲明
    ：確認上訴人與丁○○間系爭抵押權及其所擔保之債權不存
    在。上訴人甲○○應塗銷系爭抵押權登記。備位聲明：上訴
    人與丁○○於89年1月21日就系爭土地所設定之系爭抵押權
    行為，應予撤銷。上訴人甲○○應將系爭抵押權設定登記塗
    銷。原審准其先位聲明之請求，上訴人上訴，被上訴人於本
    院答辯聲明：上訴駁回。
三、上訴人及視同上訴人則以：
  (一)上訴人部分：
  １丁○○係伊之妻舅，丁○○經營之正號公司資金周轉困難，
    須要繳納銀行利息、兌現票據等，陸續向伊調借數十萬元周
    轉，迄至88年底尚有系爭借款未還。丁○○為清償系爭借款
    ，乃於89年1月21日設定系爭抵押權，用以擔保系爭借款債
    權，並簽發系爭本票供伊於到期日後行使權利。而系爭抵押
    權擔保之債權，只要於系爭抵押權設定前已存在，或係發生
    於抵押權存續期間即89年1月20日至94年1月20日間，即屬系
    爭抵押權所擔保之債權。系爭本票為丁○○於系爭抵押權存
    續期間內之90年1月20日所簽發，自為系爭抵押權效力所及
    ，系爭抵押權係為擔保系爭借款及系爭本票債權，尚非無效
    之最高限額抵押權。又雖系爭本票之票載到期日為90年4月
    20日，於93年4月20日已罹於時效，但丁○○未為時效抗辯
    ，票據權利不受影響。系爭抵押權亦未因時效消滅後5年內
    不行使而消滅。
  ２伊雖無法將全部借款之憑證備齊，但已提出金額100萬元匯
    款單、發票人為正號公司面額15萬元之支票為證，伊與丁○
    ○間確有消費借貸關係存在，其等並未通謀虛偽設定系爭抵
    押權。
  ３伊於原審法院90年度執字第9790號被上訴人對正號公司、丁
    ○○等人強制執行程序中，曾提出丁○○簽發之發票日90年
    1月20日、到期日90年1月24日、面額660萬元之本票參與分
    配，嗣於原審審理本件時，因找不到上開本票，乃要求丁○
    ○依該本票內容，重新簽發系爭本票，並提出原審法院，因
    系爭本票與原本票之票據權利義務關係相同，並無臨訟製作
    之情形，亦非通謀虛偽簽發。況伊曾持系爭本票向臺灣桃園
    地方法院聲請對丁○○核發支付命令，因丁○○未異議而確
    定，則伊對丁○○確有系爭本票債權存在。
  ４被上訴人於90年間即已知悉上訴人行使抵押權及本票債權，
    卻於8年後提起本件訴訟，已逾民法第245條撤銷權之除斥期
    間等語，資為抗辯。
  (二)視同上訴人部分：未於言詞辯論期日到場，據其陳述略為：
    伊於80年初到89年間確有向上訴人借款，其借款總額逾660
    萬元，並於89年間簽發系爭本票，及設定系爭抵押權擔保上
    訴人對其之該筆借款債權等語。
  (三)於本院之聲明：１原判決廢棄。２被上訴人在第一審之訴駁
    回。
四、兩造不爭執之事項：
  (一)正號公司於87年9月4日，邀同視同上訴人丁○○為連帶保證
    人，向被上訴人申貸借款，正號公司自88年9月9日起即未繳
    納本息，被上訴人向原審法院聲請對正號公司、丁○○等人
    核發支付命令，經原審法院於88年11月19日，向丁○○送達
    支付命令，因正號公司、丁○○未聲明異議而於89年1月27
    日確定，並經原審89年度執字第6366號執行事件核發債權憑
    證，正號公司及丁○○尚欠被上訴人1,921,827元未清償。
  (二)丁○○於89年1月21日，就系爭土地設定系爭抵押權。系爭
    抵押權登記之內容為：「權利人：甲○○；債權額比例：全
    部；存續期間89年1月20日至94年1月20日；利息：無；遲延
    利息：無；違約金：無；設定義務人：丁○○」。
  (三)被上訴人聲請原審以97年度執字第51129號執行事件查封系
    爭土地，因系爭土地尚有系爭抵押權存在，經原審以拍賣無
    實益為由，撤銷對系爭土地之執行程序。
  (四)上訴人於89年1月4日匯款100萬元予丁○○。
    以上事實，並有支付命令、債權憑證、土地登記簿謄本、民
    事執行處函為證，堪信為真實。
五、兩造之爭點：
    系爭抵押權之設定是否係通謀虛偽意思表示？系爭抵押權所
    擔保之債權是否確實存在？
六、得心證之理由：
  (一)系爭抵押權擔保之債權範圍，係擔保視同上訴人丁○○在存
    續期間即89年1月20日起至94年1月20日止，及最高限額範圍
    即800萬元內之債權債務全部，有抵押權設定契約書暨其他
    約定事項書在卷可稽（見原審卷第59頁至第63頁）。惟視同
    上訴人於系爭抵押權存續期間，並未向上訴人借款，業據視
    同上訴人於本院陳明在卷（見本院卷第127頁），並為上訴
    人所不爭，則系爭抵押權於抵押權存續期間內，並無擔保之
    債權發生。
  (二)上訴人雖辯稱「系爭抵押權所擔保之債權，為丁○○於89年
    1月20日以前向其借款之借款債權及系爭本票債權，並提出
    匯款單、系爭本票、系爭支票為證，但為被上訴人所否認。
    經查：
    按當事人主張有金錢借貸關係存在，須就其發生所須具備
      之特別要件即金錢之交付與借貸意思表示相互一致負舉證
      責任。而交付金錢之原因多端，或為買賣，或為贈與，或
      因其他之法律關係而為交付，非謂一有金錢之交付，即得
      推論授受金錢之雙方即屬消費借貸關係。若僅證明有金錢
      之交付，未證明借貸意思表示互相一致者，尚不能認有金
      錢借貸關係存在（最高法院92年度台上字第557號判決參
      照）。本件上訴人雖提出匯款單證明其有借款100萬元予
      視同上訴人，縱令屬實，但該筆匯款係發生於89年1月4日
      ，尚非系爭抵押權存續期間內所發生之債權，已非系爭抵
      押權擔保之範圍。況上開匯款單及系爭本票亦僅能證明上
      訴人匯款100萬元予視同上訴人，及視同上訴人有簽發系
      爭本票之事實，尚難據為其等間消費借貸關係存在之證明
      。
    視同上訴人於本院準備程序中雖陳稱「其自80年初起迄至
      88年間確有向上訴人借款，並簽發系爭本票與上訴人收執
      」等情（見本院卷第126頁反面至第127頁），然就該期間
      借款之總額究為多少一節，視同上訴人未能明確陳述（見
      本院卷第126頁反面），若果真其等有借貸關係，而借款
      之總額為多少，又為消費借貸之重要事項，何以未能確定
      借款總額？且借款總額既不能確定，視同上訴人又何以簽
      發系爭面額660萬元之本票，用以清償借款？其等就上開
      鉅額借款又何以未約定借款償還之方式（見本院卷第126
      頁反面、第128頁）？再再與常理相悖。再者，上訴人就
      其曾交付系爭借款與視同上訴人一節，亦未舉證證明，則
      被上訴人主張上訴人間並無系爭借款債權存在等語，並非
      無據。
  (三)觀之系爭本票之外觀，尚稱新穎，本票上面的筆跡可摸出筆
    痕一節，復經原審勘驗明確，有勘驗結果在卷可稽（見原審
    卷第54頁），倘系爭本票確如上訴人所言，係視同上訴人於
    90年1月20日簽發，距98年4月1日原審勘驗時已逾8年，系爭
    本票之外觀豈有可能新穎且可摸出筆痕？再佐以視同上訴人
    陳稱「因向上訴人借款未還，於89年間簽發系爭本票」等語
    （見本院卷第126頁反面、第127頁），又核與系爭本票票載
    發票日期「90年1月20日」不符；系爭本票經原審勘驗認定
    係視同上訴人臨訟簽發交予上訴人後，上訴人雖於本院辯稱
    「因曾將該本票提出原審法院參與分配，事後找不到該本票
    ，始由丁○○依原本票內容，重新簽發系爭本票」云云。然
    若係實情，上訴人於原審勘驗時，又何以隻字未提？綜參上
    情，足認系爭本票係視同上訴人臨訟簽發，並非因與上訴人
    間有借款債權債務關係，始簽發系爭本票，用以清償該筆借
    款。上訴人此部分所辯，顯係事後飾卸之詞，委不足採，被
    上訴人主張系爭本票係上訴人與視同上訴人通謀虛偽所簽發
    ，應堪信採。
  (四)依兩造不爭執事項(一)、(二)，系爭抵押權係於原審核發支付命
    令後設定，而系爭抵押權存續期間內，並無擔保之債權，系
    爭借款債權不存在，系爭本票係上訴人與丁○○通謀虛偽意
    思所簽發，均如上述，則視同上訴人於收受上開支付命令後
    ，應可知被上訴人將以該支付命令對其所有財產強制執行，
    乃設定系爭抵押權，且系爭抵押權又未限定擔保特定之債權
    （見原審卷第110頁），顯見系爭抵押權之設定，亦係上訴
    人間通謀虛偽所設定，被上訴人主張系爭抵押權係上訴人間
    通謀虛偽所設定等語，亦可信採。
  (五)又按債務人怠於行使其權利時，債權人因保全債權，得以自
    己之名義，行使其權利，民法第242條前段定有明文。因抵
    押權擔保之債權不存在，依抵押權之從屬性，系爭抵押權即
    屬無效，視同上訴人自得請求上訴人塗銷系爭抵押權設定登
    記，惟迄至本院言詞辯論期日，視同上訴人均未請求上訴人
    塗銷，復於本院審理中陳稱系爭抵押權有擔保之債權存在，
    視同上訴人顯有怠於行使上開權利，被上訴人為視同上訴人
    之債權人，依上開規定，為保全其債權，自得代位視同上訴
    人請求上訴人塗銷系爭抵押權登記。
七、綜上所述，被上訴人先位請求確認上訴人與視同上訴人系爭
    抵押權及其所擔保之債權不存在，並依民法第242條前段規
    定，代位視同上訴人請求上訴人甲○○應將系爭抵押權設定
    登記塗銷，為有理由，應予准許。原審准被上訴人之請求，
    為上訴人敗訴之判決，核無不合，上訴意旨指摘原判決不當
    ，求予廢棄，為無理由，應予駁回。被上訴人先位聲明既已
    獲得勝訴之判決，其備位聲明即毋庸審究，均併予敘明。
八、本件事證已臻明確，兩造其餘之攻擊防禦方法，核與判決結
    果無影響，爰不一一論述。
九、據上論結，本件上訴為無理由，依民事訴訟法第463條、第3
    85條第1項、第449條第1項、第85條第2項，判決如主文。
中    華    民    國    99    年    4     月    13    日
                  民事第四庭    審判長法  官  吳上康
                                      法  官  王金龍
                                      法  官  陳珍如
上為正本係照原本作成。
如對本判決上訴，須於判決送達後20日內向本院提出上訴狀，未
表明上訴理由者，應於上訴後20日內，向本院提出理由書（須附
繕本）。依法須繳納裁判費並應委任律師為訴訟代理人，始得上
訴。
中    華    民    國    99    年    4     月    19    日
                                      書記官  易慧玲
【附記】
民事訴訟法第466條之1：
(1)對於第二審判決上訴，上訴人應委任律師為訴訟代理人。但上
  訴人或其法定代理人具有律師資格者，不在此限。
(2)上訴人之配偶、三親等內之血親、二親等內之姻親，或上訴人
  為法人、中央或地方機關時，其所屬專任人員具有律師資格並
  經法院認為適當者，亦得為第三審訴訟代理人。
民事訴訟法第466條之2第1項：
  上訴人無資力委任訴訟代理人者，得依訴訟救助之規定，聲請
  第三審法院為之選任律師為其訴訟代理人。

司法院資訊處製作；財團法人民間司法改革基金會備份。
